ACORDAO-COMPLETO-2496266

ACÓRDÃO 12138/2021 ATA 31/2021 - PRIMEIRA CÂMARA

VISTOS, relatados e discutidos estes recursos de reconsideração interpostos por Fundação Movimento Ondazul e Armando Ferreira de Almeida Junior contra o Acórdão 2368/2021-TCU-Primeira Câmara.
ACORDAM os ministros do Tribunal de Contas da União, reunidos em sessão da 1ª Câmara, ante as razões expostas pelo Relator e com fundamento nos arts. 32 e 33 da Lei 8.443/1992 e na Súmula TCU 145, em:
9.1. conhecer dos recursos de reconsideração e dar-lhes provimento parcial para excluir do débito de trata o item 9.5.2 do acórdão recorrido as despesas comprovadas na fase recursal, indicadas na fundamentação, atribuindo-se a seguinte composição à dívida remanescente:
	Valor original (R$) 
	Data da ocorrência
	Débito/Crédito

	2.901,72
	12/5/2005
	D

	2.105,60
	25/5/2005
	D

	3.540,00
	27/5/2005
	D

	1.178,50
	27/5/2005
	D

	1.000,00
	17/5/2005
	D

	1.000,00
	18/5/2005
	D

	218,40
	24/5/2005
	D

	230,00
	24/5/2005
	D

	700,00
	24/5/2005
	D

	22,00
	13/1/2004
	D

	4,00
	14/1/2004
	D

	4,00
	21/1/2004
	D

	4,00
	23/1/2004
	D

	22,00
	6/2/2004
	D

	4,00
	17/2/2004
	D

	22,00
	8/3/2004
	D

	5,00
	19/3/2004
	D

	5,00
	26/4/2004
	D

	22,00
	6/5/2004
	D

	22,00
	7/6/2004
	D

	5,00
	8/6/2004
	D

	12,00
	5/7/2004
	D

	12,00
	6/8/2004
	D

	12,00
	27/9/2004
	D

	5,00
	14/10/2004
	D

	12,00
	15/10/2004
	D

	5,00
	19/10/2004
	D

	5,00
	19/10/2004
	D

	12,00
	5/11/2004
	D

	12,00
	9/12/2004
	D

	5,00
	18/1/2005
	D

	15,00
	9/2/2005
	D

	15,00
	8/3/2005
	D

	15,00
	6/4/2005
	D

	22,40
	26/4/2005
	D

	15,00
	6/5/2005
	D

	5,00
	24/5/2005
	D

	15,00
	6/6/2005
	D

	15,00
	7/7/2005
	D

	33,16
	5/2/2003
	D

	40,00
	27/2/2003
	D

	180,72
	13/3/2003
	D

	12,50
	25/3/2003
	D

	69,80
	2/4/2003
	D

	40,00
	8/4/2003
	D

	318,67
	8/7/2003
	D

	47,03
	9/7/2003
	D

	15,82
	16/7/2003
	D

	18,15
	18/7/2003
	D

	39,16
	24/7/2003
	D

	28,16
	30/7/2003
	D

	48,25
	31/7/2003
	D

	9,61
	1/8/2003
	D

	2,15
	8/8/2003
	D

	7,99
	12/8/2003
	D

	55,00
	13/8/2003
	D

	30,56
	14/8/2003
	D

	74,75
	22/8/2003
	D

	35,80
	26/8/2003
	D

	138,00
	4/9/2003
	D

	35,55
	14/7/2003
	D

	49,76
	9/9/2003
	D

	20,82
	9/9/2003
	D

	59,48
	18/9/2003
	D

	18,85
	18/9/2003
	D

	109,56
	3/10/2003
	D

	74,39
	9/10/2003
	D

	7,00
	9/10/2003
	D

	43,80
	9/10/2003
	D

	56,02
	9/10/2003
	D

	70,00
	12/11/2003
	D

	5,60
	22/8/2003
	D

	11,90
	6/8/2003
	D

	13,52
	6/8/2003
	D

	1,08
	6/8/2003
	D

	89,27
	23/12/2003
	D

	4,33
	23/12/2003
	D

	23,85
	11/3/2004
	D

	21,73
	14/7/2003
	D

	8,19
	27/7/2004
	D

	91,60
	14/1/2003
	D

	1.429,06
	5/2/2003
	D

	978,00
	12/2/2003
	D

	14,00
	27/2/2003
	D

	876,50
	13/3/2003
	D

	225,75
	2/4/2003
	D

	77,30
	8/4/2003
	D

	1.015,00
	3/7/2003
	D

	523,15
	8/7/2003
	D

	100,00
	9/7/2003
	D

	39,20
	9/7/2003
	D

	10,00
	16/7/2003
	D

	389,70
	18/7/2003
	D

	20,00
	24/7/2003
	D

	572,40
	24/7/2003
	D

	39,30
	31/7/2003
	D

	150,90
	1/8/2003
	D

	127,50
	13/8/2003
	D

	161,60
	14/8/2003
	D

	596,88
	14/7/2003
	D

	690,20
	20/11/2003
	D

	11,50
	22/8/2003
	D

	72,70
	26/8/2003
	D

	106,37
	6/8/2003
	D

	259,23
	9/10/2003
	D

	474,30
	4/9/2003
	D

	74,64
	9/9/2003
	D

	10,50
	11/9/2003
	D

	99,00
	18/9/2003
	D

	78,50
	25/9/2003
	D

	7,80
	11/9/2003
	D

	10,00
	30/9/2003
	D

	1.308,47
	3/10/2003
	D

	90,95
	9/10/2003
	D

	181,30
	15/9/2003
	D

	300,59
	18/9/2003
	D

	37,35
	6/8/2003
	D

	184,40
	9/10/2003
	D

	380,72
	14/7/2003
	D

	250,00
	6/8/2003
	D

	250,00
	9/10/2003
	D

	495,94
	3/2/2004
	D

	9,50
	3/2/2004
	D

	53,26
	23/3/2004
	D

	34,10
	23/3/2004
	D

	7,70
	4/9/2003
	D

	70,60
	23/4/2004
	D

	54,40
	1/4/2004
	D

	39,10
	1/4/2004
	D

	25,00
	1/4/2004
	D

	14,00
	1/4/2004
	D

	58,72
	4/2/2004
	D

	61,20
	14/1/2004
	D

	50,50
	9/10/2003
	D

	97,25
	3/6/2004
	D

	51,04
	1/6/2004
	D

	30,00
	15/6/2004
	D

	74,70
	29/1/2004
	D

	37,50
	11/8/2004
	D

	450,00
	29/10/2004
	D

	55,00
	17/12/2004
	D

	776,10
	28/7/2004
	D

	12,50
	22/1/2004
	D

	48,57
	18/9/2003
	D

	2.037,30
	23/12/2003
	D

	48,75
	23/12/2003
	D

	24,69
	11/3/2004
	D

	4,00
	9/7/2003
	D

	10,00
	1/8/2003
	D

	74,55
	12/8/2003
	D

	4,00
	10/11/2003
	D

	16,03
	4/9/2003
	D

	7,80
	15/8/2003
	D

	50,00
	30/9/2003
	D

	8,10
	24/7/2003
	D

	22,43
	11/3/2004
	D

	37,49
	4/9/2003
	D

	2,83
	8/7/2003
	D

	15,10
	18/9/2003
	D

	24,18
	28/7/2004
	D

	14,98
	5/2/2003
	D

	15,66
	27/2/2003
	D

	3,37
	6/10/2003
	D

	14,52
	6/10/2004
	D

	58,10
	12/4/2005
	D

	44,00
	1/1/2004
	C

	26,00
	1/2/2004
	C

	27,00
	1/3/2004
	C

	5,00
	1/4/2004
	C

	22,00
	1/5/2004
	C

	26,00
	1/6/2004
	C

	12,00
	1/7/2004
	C

	12,00
	1/8/2004
	C

	12,00
	1/9/2004
	C

	27,00
	1/10/2004
	C

	12,00
	1/11/2004
	C

	12,00
	1/12/2004
	C

	5,00
	1/1/2005
	C

	15,00
	1/2/2005
	C

	15,00
	1/3/2005
	C

	37,40
	1/4/2005
	C

	20,00
	1/5/2005
	C

	15,00
	1/6/2005
	C

	15,00
	1/7/2005
	C

9.2. retificar, por inexatidão material, os itens 9.4 e 9.5 do acórdão recorrido, de modo a estipular que o recolhimento da dívida deverá ser feito aos cofres do Fundo Nacional do Meio Ambiente - FNMA/MMA, e não do Tesouro Nacional;
9.3. encaminhar cópia desta decisão ao Fundo Nacional do Meio Ambiente - FNMA/MMA e aos recorrentes, com a informação de que o inteiro teor deste acórdão e do relatório e do voto que o fundamentam está disponível no endereço eletrônico www.tcu.gov.br/acordaos.

Recursos de reconsideração interpostos por Armando Ferreira de Almeida Junior e Fundação Movimento Ondazul contra o Acórdão 2.368/2021-1ª Câmara, que julgou suas contas irregulares em decorrência da não execução total do objeto do Convênio MMA/FNMA 135/2006 e do Termo de Parceria 001/2002, celebrados com o Ministério do Meio Ambiente/Fundo Nacional do Meio Ambiente.

Primeira Câmara

3. Recorrentes: Fundação Movimento Ondazul (34.433.797/0001-32); Armando Ferreira de Almeida Junior (XXX.973.925-XX)

13.1. Ministros presentes: Walton Alencar Rodrigues (Presidente), Vital do Rêgo e Jorge Oliveira (Relator).
13.2. Ministro-Substituto convocado: Augusto Sherman Cavalcanti.
13.3. Ministro-Substituto presente: Weder de Oliveira.

ACORDAO-COMPLETO-2515058

Acórdão 17925/2021 - Primeira Câmara

JORGE OLIVEIRA

Ministro-Substituto Augusto Sherman Cavalcanti

Adoto como relatório a instrução produzida no âmbito da Secretaria de Recursos - Serur (peça 129) , que contou com a anuência do corpo diretivo da unidade técnica (peça 130) e do Ministério Público junto ao TCU (peça 131) :
"INTRODUÇÃO
1.	Trata-se de recursos de reconsideração interpostos por Fundação Movimento Ondazul (peça 103) e Armando Ferreira de Almeida Junior (peça 104) , por meio do qual se insurgem contra o Acórdão 2368/2021-TCU-Primeira Câmara, prolatado na sessão de julgamento do dia 2/3/2021-Telepresencial e inserto na Ata 5/2021-1ª Câmara (peça 87) . 
1.1.	A deliberação recorrida apresenta o seguinte teor, transcrevendo-se em destaque os itens objeto do recurso de reconsideração:
VISTOS, relatados e discutidos estes autos de Tomada de Contas Especial instaurada pelo Ministério do Meio Ambiente/Fundo Nacional do Meio Ambiente (FNMA) , em desfavor da Fundação Movimento Ondazul e de Armando Ferreira Almeida Júnior, gestão no período de 28/10/2003 a 10/2/2009, Larissa Cayres de Souza, gestão de 11/2/2009 a 12/8/2009, e Tatiana Martins Wehb, gestão a partir de 9/10/2010, em razão da não execução total do objeto pactuado no Convênio MMA/FNMA 135/2006  (Siafi 579.064) , celebrado com o Ministério do Meio Ambiente/Fundo Nacional do Meio Ambiente, que teve por objeto desenhar e implementar uma paisagem sustentável no ambiente costeiro-marinho no baixo Sul da Bahia, por meio da constituição e gestão de um mosaico de áreas protegidas oficiais e da promoção de atividades produtivas sustentáveis - econegócios - nos espaços de decisão privada, resultando na conservação da biodiversidade e no desenvolvimento territorial com base conservacionista, 
ACORDAM os Ministros do Tribunal de Contas da União, reunidos em sessão de 1ª Câmara, ante as razões expostas pelo Relator, em:
9.1. considerar revéis a Fundação Movimento Ondazul - BA (CNPJ 34.433.797/0001-32) e o Sr. Armando Ferreira Almeida Júnior (CPF XXX.973.925-XX) , com fulcro no art. 12, § 3º, da Lei 8.443, de 16 de julho de 1992;
9.2. acolher parcialmente as alegações de defesa da Sra. Larissa Cayres de Souza (CPF XXX.872.968-XX) ;
9.3. arquivar os autos em relação ao Sr. João Luiz Silva Ferreira, sem julgamento de mérito, com fulcro no art. 212 do Regimento Interno (RI/TCU) ;
9.4. julgar irregulares as contas da Fundação Movimento Ondazul - BA (CNPJ 34.433.797/0001-32) e do Sr. Armando Ferreira Almeida Júnior (CPF XXX.973.925-XX) , relativamente ao Convênio MMA/FNMA 135/2006, com fundamento nos termos dos artigos 1º, inciso I, 16, inciso III, alínea 'c', §2º, e 19, caput, da Lei 8.443/1992, e com arts. 1º, inciso I, 209, inciso III, 210 e 214, inciso III, do Regimento Interno/TCU, condenando-os ao pagamento das quantias abaixo especificadas, com a fixação do prazo de quinze dias para que comprovem perante este Tribunal, em respeito ao artigo 214, inciso III, alínea 'a', do Regimento Interno do TCU, o recolhimento da dívida aos cofres do Tesouro Nacional, atualizada monetariamente e acrescida de juros de mora calculados a partir da data discriminada, até a data do recolhimento, abatendo-se na oportunidade a monta eventualmente ressarcida, conforme o disposto no enunciado da Súmula/TCU 128, na forma da legislação em vigor;
9.4.1. Fundação Movimento Ondazul - BA (CNPJ 34.433.797/0001-32) solidariamente com o Sr. Armando Ferreira Almeida Júnior (CPF XXX.973.925-XX) :
	Valor original (R$) 
	Data da ocorrência

	40.650,00
	13/4/2007

	144.832,11
	29/8/2008

9.4.2. Fundação Movimento Ondazul - BA (CNPJ 34.433.797/0001-32) :
	Valor original (R$) 
	Data da ocorrência

	17.782,00
	29/8/2008

9.5. julgar irregulares as contas da Fundação Movimento Ondazul - BA (CNPJ 34.433.797/0001-32) e do Sr. Armando Ferreira de Almeida Junior (CPF XXX.973.925-XX) , relativamente ao Termo de Parceria 001/2002, com fundamento nos termos dos artigos 1º, inciso I, 16, inciso III, alínea 'c', e 19, caput, da Lei 8.443/1992, e com arts. 1º, inciso I, 209, inciso III, 210 e 214, inciso III, do Regimento Interno/TCU, condenando-os ao pagamento das quantias abaixo especificadas, com a fixação do prazo de quinze dias para que comprovem perante este Tribunal, em respeito ao artigo 214, inciso III, alínea 'a', do Regimento Interno do TCU, o recolhimento da dívida aos cofres do Tesouro Nacional, atualizada monetariamente e acrescida de juros de mora calculados a partir da data discriminada, até a data do recolhimento, abatendo-se na oportunidade a monta eventualmente ressarcida, conforme o disposto no enunciado da Súmula/TCU 128, na forma da legislação em vigor;
9.5.1. Fundação Movimento Ondazul:
	Valor original (R$) 
	Data da ocorrência

	8,00
	28/11/2002

	78,99
	10/12/2002

	10,00
	8/1/2003

	1,25
	5/12/2002

	3,34
	8/1/2003

	978,10
	28/11/2002

	43,00
	5/12/2002

	401,00
	10/12/2002

	414,80
	8/1/2003

9.5.2. Fundação Movimento Ondazul solidariamente com o Sr. Armando Ferreira de Almeida Junior:
	Valor original (R$) 
	Data da ocorrência

	2.901,72
	12/5/2005

	2.105,60
	25/5/2005

	3.540,00
	27/5/2005

	1.178,50
	27/5/2005

	1.000,00
	17/5/2005

	1.000,00
	18/5/2005

	218,40
	24/5/2005

	230,00
	24/5/2005

	700,00
	24/5/2005

	22,00
	13/1/2004

	4,00
	14/1/2004

	4,00
	21/1/2004

	4,00
	23/1/2004

	22,00
	6/2/2004

	4,00
	17/2/2004

	22,00
	8/3/2004

	5,00
	19/3/2004

	5,00
	26/4/2004

	22,00
	6/5/2004

	22,00
	7/6/2004

	5,00
	8/6/2004

	12,00
	5/7/2004

	12,00
	6/8/2004

	12,00
	27/9/2004

	5,00
	14/10/2004

	12,00
	15/10/2004

	5,00
	19/10/2004

	5,00
	19/10/2004

	12,00
	5/11/2004

	12,00
	9/12/2004

	5,00
	18/1/2005

	15,00
	9/2/2005

	15,00
	8/3/2005

	15,00
	6/4/2005

	22,40
	26/4/2005

	15,00
	6/5/2005

	5,00
	24/5/2005

	15,00
	6/6/2005

	15,00
	7/7/2005

	33,16
	5/2/2003

	40,00
	27/2/2003

	180,72
	13/3/2003

	12,50
	25/3/2003

	69,80
	2/4/2003

	40,00
	8/4/2003

	318,67
	8/7/2003

	47,03
	9/7/2003

	15,82
	16/7/2003

	18,15
	18/7/2003

	39,16
	24/7/2003

	28,16
	30/7/2003

	48,25
	31/7/2003

	9,61
	1/8/2003

	2,15
	8/8/2003

	7,99
	12/8/2003

	55,00
	13/8/2003

	30,56
	14/8/2003

	74,75
	22/8/2003

	35,80
	26/8/2003

	138,00
	4/9/2003

	35,55
	14/7/2003

	49,76
	9/9/2003

	20,82
	9/9/2003

	59,48
	18/9/2003

	18,85
	18/9/2003

	109,56
	3/10/2003

	74,39
	9/10/2003

	7,00
	9/10/2003

	43,80
	9/10/2003

	56,02
	9/10/2003

	70,00
	12/11/2003

	5,60
	22/8/2003

	11,90
	6/8/2003

	13,52
	6/8/2003

	1,08
	6/8/2003

	89,27
	23/12/2003

	4,33
	23/12/2003

	23,85
	11/3/2004

	21,73
	14/7/2003

	8,19
	27/7/2004

	91,60
	14/1/2003

	1.429,06
	5/2/2003

	978,00
	12/2/2003

	14,00
	27/2/2003

	876,50
	13/3/2003

	225,75
	2/4/2003

	77,30
	8/4/2003

	1.015,00
	3/7/2003

	523,15
	8/7/2003

	100,00
	9/7/2003

	39,20
	9/7/2003

	10,00
	16/7/2003

	389,70
	18/7/2003

	20,00
	24/7/2003

	572,40
	24/7/2003

	39,30
	31/7/2003

	150,90
	1/8/2003

	127,50
	13/8/2003

	161,60
	14/8/2003

	596,88
	14/7/2003

	690,20
	20/11/2003

	11,50
	22/8/2003

	72,70
	26/8/2003

	106,37
	6/8/2003

	259,23
	9/10/2003

	474,30
	4/9/2003

	74,64
	9/9/2003

	10,50
	11/9/2003

	99,00
	18/9/2003

	78,50
	25/9/2003

	7,80
	11/9/2003

	10,00
	30/9/2003

	1.308,47
	3/10/2003

	90,95
	9/10/2003

	181,30
	15/9/2003

	300,59
	18/9/2003

	37,35
	6/8/2003

	184,40
	9/10/2003

	380,72
	14/7/2003

	250,00
	6/8/2003

	250,00
	9/10/2003

	495,94
	3/2/2004

	9,50
	3/2/2004

	53,26
	23/3/2004

	34,10
	23/3/2004

	7,70
	4/9/2003

	70,60
	23/4/2004

	54,40
	1/4/2004

	39,10
	1/4/2004

	25,00
	1/4/2004

	14,00
	1/4/2004

	58,72
	4/2/2004

	61,20
	14/1/2004

	50,50
	9/10/2003

	97,25
	3/6/2004

	51,04
	1/6/2004

	30,00
	15/6/2004

	74,70
	29/1/2004

	37,50
	11/8/2004

	450,00
	29/10/2004

	55,00
	17/12/2004

	776,10
	28/7/2004

	12,50
	22/1/2004

	48,57
	18/9/2003

	2.037,30
	23/12/2003

	48,75
	23/12/2003

	24,69
	11/3/2004

	4,00
	9/7/2003

	10,00
	1/8/2003

	74,55
	12/8/2003

	4,00
	10/11/2003

	16,03
	4/9/2003

	7,80
	15/8/2003

	50,00
	30/9/2003

	8,10
	24/7/2003

	22,43
	11/3/2004

	37,49
	4/9/2003

	2,83
	8/7/2003

	15,10
	18/9/2003

	24,18
	28/7/2004

	14,98
	5/2/2003

	15,66
	27/2/2003

	3,37
	6/10/2003

	14,52
	6/10/2004

	58,10
	12/4/2005

9.6. aplicar, individualmente, à Fundação Movimento Ondazul - BA (CNPJ 34.433.797/0001-32) e ao Sr. Armando Ferreira Almeida Júnior (CPF XXX.973.925-XX) , a multa prevista no art. 57 da Lei 8.443/92, c/c o art. 267 do RI/TCU, nos valores adiante especificados, fixando-lhes o prazo de quinze dias, a contar da notificação, para que comprovem, perante o Tribunal (art. 214, III, a, do Regimento Interno do TCU) , o recolhimento da dívida aos cofres do Tesouro Nacional, atualizada monetariamente desde a data deste Acórdão condenatório até a do efetivo recolhimento, se pagas após o vencimento, na forma da legislação em vigor:
	Responsável
	Valor (RS) 

	Fundação Movimento Ondazul - BA
	20.000,00

	Armando Ferreira Almeida Júnior
	18.000,00

9.7. julgar regulares com ressalva, nos termos do art. 208 do RI/TCU, as contas da Sra. Larissa Cayres de Souza (CPF XXX.872.968-XX) , dando-lhe quitação;
9.8. autorizar, desde logo, nos termos do art. 28, inciso II, da Lei 8.443, de 1992, a cobrança judicial das dívidas, caso não atendidas as notificações; 
9.9. remeter cópia deste Acórdão à Procuradoria da República no Estado da Bahia/BA, nos termos do § 3º do art. 16, da Lei 8.443/1992, para adoção das medidas cabíveis; e
9.10. enviar cópia desta deliberação ao Ministério do Meio Ambiente/Fundo Nacional do Meio Ambiente (FNMA) e aos responsáveis, para ciência.
HISTÓRICO
2.	Trata-se de tomada de contas especial (TCE) instaurada pelo Ministério do Meio Ambiente/Fundo Nacional do Meio Ambiente (FNMA) , em desfavor da Fundação Movimento Ondazul e do Sr. Armando Ferreira Almeida Júnior, gestão no período de 28/10/2003 a 10/2/2009, das Sras. Larissa Cayres de Souza, gestão de 11/2/2009 a 12/8/2009 e Tatiana Martins Wehb, gestão a partir de 9/10/2010 (peça 9, p. 243) , em razão da não execução total do objeto pactuado no bojo do Convênio MMA/FNMA 135/2006 (Siafi 579.064) , que teve por objeto desenhar e implementar uma paisagem sustentável no ambiente costeiro-marinho no baixo Sul da Bahia, por meio da constituição e gestão de um mosaico de áreas protegidas oficiais e da promoção de atividades produtivas sustentáveis - econegócios - nos espaços de decisão privada, resultando na conservação da biodiversidade e no desenvolvimento territorial com base conservacionista (peça 4, p. 16) .
2.1	Apensado aos presentes autos, encontra-se o TC Processo 007.777/2016-7, TCE instaurada também pelo Fundo Nacional do Meio Ambiente/MMA (FNMA) , em desfavor do Sr. Armando Ferreira de Almeida Junior e da Fundação Movimento Ondazul, em razão da impugnação parcial das despesas realizadas com os recursos federais repassados à referida entidade em função do Termo de Parceria 001/2002 (Siafi 467194) , celebrado em 8/11/2002, cujo objeto consistiu em consolidar o modelo de gestão ambiental descentralizado, anteriormente implementado de forma piloto na vila de Garapuá/BA, para toda a região do baixo sul baiano, com vista ao uso sustentável de seus recursos naturais e ao fortalecimento das comunidades locais, em conformidade com o estabelecido no correspondente programa de trabalho (peça 2, p. 116-124, do TC Processo 007.777/2016-7, apenso) .
2.2	Por motivos de clareza e didática, passa-se a seguir a análise individualizada de cada um dos processos e ajustes.
Convênio 135/2006 (TC Processo 000.737/2016-0) 
2.3	Para o Convênio 135/2006, que vigeu no período de 28/12/2006 a 31/5/2011 (peça 7, p. 128) , haviam sido previstos R$ 347.755,00 para a execução do objeto, dos quais R$ 325.155,00 seriam repassados pelo órgão concedente em três parcelas e R$ 22.600,00 corresponderiam à contrapartida do convenente (peça 4, p. 22) . Do quinhão federal, foram repassados recursos correspondentes a duas parcelas, no montante de R$ 203.280,00, nas datas de 13/4/2007 e 29/8/2008 (peça 4, p. 74, 174; peça 5, p. 134; peça 7, p. 272) .
2.4	De acordo com a Nota Técnica 220/2012 do FNMA (peça 8, p. 38) , somente a primeira meta - do total de quatro - teria sido integralmente cumprida, conclusão que foi corroborada no Relatório de Monitoria Física 18/2008, realizado pelo FNMA, com inspeção in loco no ano de 2008 (peça 6, p. 334) . Quanto à execução financeira, o FNMA, por meio do Parecer Financeiro 132/2010, de 16/12/2010 (peça 7, p. 90) , concluiu que havia algumas despesas inelegíveis e solicitou adequações, que não teriam sido atendidas, bem como a ausência de comprovação de aplicação de contrapartida do convenente (peça 9, p. 245) .
2.5	No âmbito deste Tribunal, após realizar diligência junto ao Banco do Brasil (peças 17 e 18) , a unidade técnica promoveu as citações da Fundação Movimento Ondazul - BA, do Sr. Armando Ferreira Almeida Júnior, gestor no período de 28/10/2003 a 10/2/2009, e da Sra. Larissa Cayres de Souza, gestora no período de 11/2/2009 a 12/8/2009, de acordo com os respectivos mandatos, em razão de execução parcial e fora das especificações contidas no plano de trabalho (peças 24, p. 7-8; 30; 31; 32) , as quais perfizeram a integralidade dos valores federais dispendidos.
2.6	Tais citações foram autorizadas pelo titular da unidade técnica em 9/8/2017 (peça 26) , sendo que, na derradeira instrução técnica (peças 81-83) , a Secex-TCE - que assumiu a instrução do feito - propôs o julgamento pela irregularidade das contas, com a condenação em débito da Fundação Movimento Ondazul e, de acordo com o período de gestão, solidariamente do Sr. Armando Ferreira Almeida Júnior (R$ 185.482,11, em valores históricos) e da Sra. Larissa Cayres de Souza (R$ 17.797,89, em valores históricos) . 
2.7	Todavia, deixou-se de propor a multa do artigo 57 da Lei 8.443/1992, em razão de defender a ocorrência da prescrição da pretensão punitiva (Acórdão 1441/2016-TCU-Plenário) , considerando que os recursos da União foram repassados em 13/4/2007 e em 29/8/2008 e os atos de ordenação da citação ocorreram em 9/8/2017.
2.8	Na sequência, o Parquet especializado (peça 84) manifestou-se essencialmente de acordo com a proposta da unidade técnica, sugerindo ainda a aplicação da multa prevista no art. 57 da Lei 8.443/1992, em razão de defender a inocorrência da prescrição da pretensão punitiva, visto que o termo a quo para o cômputo do prazo seria a data de prestação de contas final da avença - in casu, 31/7/2011 (peça 7, p. 128) -, nos termos da jurisprudência do TCU para casos análogos (a exemplo dos Acórdão 5130/2017-TCU-Primeira Câmara e 10.145/2017 - 2ª Câmara) .
2.9	Por sua vez, o Relator, Ministro-Substituto Augusto Sherman Cavalcanti, dissentiu parcialmente da proposta da unidade instrutora e propôs o afastamento da responsabilidade da Sra. Larissa Cayres de Souza, entendendo que o curto período de tempo em que permaneceu à frente da entidade (cerca de seis meses) , o fato de não ter sido a signatária da avença e a reduzida materialidade do valor sob sua gestão (R$ 17.782,00) seriam razões para acolher as suas alegações de defesa. Nessa esteira, propôs o julgamento pela irregularidade das contas dos demais responsáveis, débito e multa com base no art. 57 da Lei 8.443/1992, entendendo que não houve a prescrição da pretensão punitiva do TCU. Tal proposta foi acolhida pelos demais Ministros da Colenda 1ª Câmara (peça 88, p. 3-4) .  
Termo de Parceria 001/2002 (TC Processo 007.777/2016-7) 
2.10	No tocante ao Termo de Parceria 001/2002, de que trata o TC Processo 007.777/2016-6 em apenso, insta salientar que o ajuste vigeu no período de 13/11/2002 a 12/4/2005, sendo que os recursos federais foram repassados entre 27/11/2002 e 22/12/2004, em dez parcelas (peça 2, p. 144 e 146, 5; peça, p. 90 e 110; peça 8, p. 298, 300, 302 e 304; e peça 13, p. 284 e 286) , totalizando R$ 349.975,00.
2.11	Segundo parecer financeiro do ente repassador, as quatro primeiras parcelas foram integralmente aprovadas, sendo que as últimas seis, no montante de R$ 143.636,00, foram parcialmente impugnadas, dando causa à instauração da presente TCE. Dessa forma, considerando-se as impugnações detalhadas à peça 47, p. 48-71 do TC Processo 007.777/2016-7 (total de R$ 50.326,80, em valores históricos) e excluindo-se a parcela relativa à não aplicação dos recursos no mercado financeiro do montante (R$ 4.396,47 - peça 48, p. 91, item 38) , o ente repassador chegou à monta de R$ 45.930,33, em valores históricos.
2.12	Nesse sentido, a unidade instrutora propôs a citação dos responsáveis em decorrência da impugnação parcial das despesas realizadas com os recursos federais repassados no valor de R$ 34.550,33 (peça 81, p. 6, item 28) , bem como a audiência de um dos responsáveis em relação à execução de despesa sem prévia licitação. Destaca-se ainda que houve a proposta de redução do dano, em vista da exclusão da despesa relativa à aquisição sem prévio procedimento licitatório (compra do viveiro de piscicultura da empresa Sansuy S.A. - R$ 11.331,00) , dada a inexistência de comprovação de que a suposta irregularidade conduzia a prejuízo aos cofres públicos (peça 81, p. 4-7) . 
2.13	Por último, a fim de evitar o arquivamento do feito, em razão da baixa materialidade do dano (arts. 6º, inciso I, e 19 da IN TCU 71/2012) e considerando que os mesmos responsáveis respondiam a outro processo em estágio mais avançado perante este Tribunal, a unidade instrutora propôs o apensamento deste feito ao TC Processo 000.737/2016-0 (peça 81, p. 7) . 
2.14	Nesse contexto, por meio do despacho acostado à peça 69 do TC Processo 007.777/2016-7, expedido em 17/01/2018, o Relator, Ministro-Substituto Augusto Sherman Cavalcanti, autorizou a realização das citações e o apensamento ao TC Processo 000.777/2016-0, tendo indeferido a realização da audiência, em virtude da baixa materialidade da despesa (R$ 11.331,00) .
2.15	Em sua derradeira instrução, a unidade instrutora propôs, em síntese, o julgamento pela irregularidade das presentes contas, bem como a condenação em débito da Fundação Movimento Ondazul - BA em solidariedade com os Srs. João Luiz Silva Ferreira (R$ 1.938,48, em valores históricos) e Armando Ferreira de Almeida Junior (R$ 32.611,52, em valores históricos) , sem aplicação de multa, devido à prescrição da pretensão punitiva (peça 81, p. 28-29) . 
2.16	Nessa esteira, o MPTCU dissentiu, entendendo que o longo prazo entre a realização das despesas (anos de 2002 a 2005) e a determinação das citações promovidas (2018) teria promovido as prescrições do débito e da pretensão punitiva. Nesse contexto, propôs o arquivamento do feito ao Sr. João Luiz Silva Ferreira, sem julgamento de mérito, tendo em vista os prejuízos ao exercício do seu contraditório e ampla defesa, bem como desapensar o TC Processo 007.777/2016-7 e sobrestar a sua apreciação até o julgamento dos embargos declaratórios do RE 636.886 pelo Supremo Tribunal Federal (STF) ou, alternativamente, julgar irregulares as contas dos demais responsáveis, deixando de condená-los ao dano em vista da prescrição indenizatória e punitiva (peça 84, p. 16-17) . 
2.17	Por sua vez, o Relator acolheu a proposta no sentido de arquivar as contas do Sr. João Luiz Silva Ferreira sem julgar o mérito, em razão do prejuízo ao exercício do contraditório e da ampla defesa, bem como da baixa materialidade do seu dano (R$ 1.938,48 em valores históricos) . Todavia, entendeu que o TCU não poderia abster-se de apreciar o mérito de um sem-número de processos de controle externo em que se aventa a discussão da prescrição do dano, de modo que propôs o julgamento pela irregularidade das contas dos demais responsáveis, condenando-os ao débito, entretanto, sem a aplicação de multa em razão da ocorrência da prescrição da pretensão punitiva (peça 88, p. 4-5) . Tal proposta foi acolhida pelos demais Ministros da Colenda 1ª Câmara (peça 87) . 
2.18	Irresignados com a condenação em ambos os processos, o Sr. Armando Ferreira de Almeida Júnior (peça 104) e a Fundação Movimento Ondazul (peça 103) interpuseram os presentes recursos de reconsideração, que se fundamentam nas altercações que, adiante, passar-se-á a relatar.
EXAME DE ADMISSIBILIDADE
3.	Reitera-se os exames preliminares de admissibilidade efetuados por esta unidade instrutora (peça 110-112) , ratificados pelo Ministro-Relator Jorge Oliveira (peça 115) , que concluiu pelo conhecimento dos recursos de reconsideração acostados às peças 103-104, com fundamento nos artigos 32, inciso I, e 33 da Lei 8.443/1992, suspendendo-se os efeitos dos itens 9.4, 9.5, 9.6 e 9.8 do Acórdão 2368/2021-TCU-Primeira Câmara.
EXAME DE MÉRITO
4. Delimitação do recurso
4.1.	Constitui objeto do presente exame responder se:
	a) a responsabilidade dos recorrentes pelos débitos deve ser afastada ou atenuada;
	b) houve prescrição dos débitos.
Da responsabilidade pelo débito 
5.	A Fundação Movimento Ondazul e o Sr. Armando Ferreira de Almeida Júnior defendem a ausência de responsabilidades pelos débitos imputados, em razão do Termo de Parceria 1/2002 e do Convênio 135/2006. 
5.1	Sustentam a alegação acima com base nos seguintes argumentos:
Do Termo de Parceria 1/2002:
	a) As cláusulas do acordo teriam sido cumpridas e a prestação de contas do ajuste teria sido aprovada em 2004. Todavia, após dez anos, o FNMA teria resolvido reavaliar a prestação de contas final e teria objetado uma série de pequenas minúcias (peça 103, p. 3) ;
	b) Termos de parceria seriam regulados pela Lei 9.790/1999 e pelo Decreto 3.100/1999, contudo, o analista do FNMA teria utilizado as premissas contidas na Instrução Normativa STN 1/97, que seria inaplicável a esse tipo de ajuste. Além disso, teria sido exigido procedimento licitatório, quando o caso em apreço não comporta a aplicação paralela da Lei 8.666/1993, uma vez que a Lei 9.790/1999 prevê ritos ordinários de contratação por parte das organizações da sociedade civil de interesse público (OSCIP) - peça 103, p. 4;
	c) Quanto às taxas bancárias, a Lei 9.790/1999 não restringe ou sequer menciona restrições a custos de operações bancárias e a única possibilidade legal e moral de se cobrar tais valores, sem que constitua sanção por ato ilícito, seria se a dívida fosse oriunda de um tributo (peça 103, p. 4-5) ;
	d) Os gastos apontados como feitos após a vigência do termo de parceria, na verdade, se refeririam a obrigações assumidas durante o ajuste e por conta dele e, portanto, seriam gastos regulares (peça 104, p. 7) ;
	e) Os termos de parceria não seriam regidos pela Lei 8.666/1993, mas sim, pela lei das OSCIPs (peça 104, p. 7) . 	
Do Convênio 135/2006: 
	f) O convênio teria sido firmado para vigorar entre 2006 e 2008 e a convenente só teria recebido a primeira e segunda parcelas. A partir da terceira, vários e sucessivos obstáculos teriam sido criados pelos analistas do FNMA (peça 103, p. 6) ;
	g) Durante a execução do convênio teriam sido reconhecidos a excelência das ações, o atingimento das metas, o cumprimento do espírito e objetivo do convênio e do interesse público. Todavia, durante a 'fria e distante prestação de contas', os procedimentos a cargo do órgão concedente teriam sido paralisados e impostos entraves indevidos à concretização do ajuste (peça 103, p. 6) ; 
	h) Nesse contexto, apresentou-se excerto de manifestação do FNMA (peça 103, p. 7) :  
'Tendo em vista que a 2ª parcela foi recebida em setembro de 2008, e mesmo assim, a convenente demonstrou boa capacidade de execução, esta área recomenda que a 3ª parcela seja repassada mediante os cerca de 40% já comprovados da 2ª parcela' [trecho do Relatório de monitoria]
	i) Teria ocorrido atraso injustificado no repasse da segunda parcela do ajuste e a não liberação da terceira prestação teria impedido o seu prosseguimento. Por essa razão a então Presidente da Fundação não teria assinado a prorrogação do ajuste mediante termo aditivo (peça 103, p. 7-8) ;
	j) Nesse contexto, acostou-se excerto de manifestação do FNMA (peça 103, p. 8) :	
'Mesmo sem a liberação da 3ª parcela, algumas ações desta meta já se iniciaram ou estão em processo de negociação, mas suas atividades dependem também de liberação de parte da últimaparcela.
 (...) Apesar do atraso no repasse da segunda parcela, a equipe não deixou os atores do território se desmobilizarem, e isso foi o diferencial para manter o projeto. De forma geral, fiquei satisfeitacom tudo o que observei.'
	l) O FNMA, que aprovava e incentivava a execução do convênio, seria o mesmo que o obstava e impedia a sua concretização. Dessa forma, o órgão concedente teria deixado de cumprir suas obrigações, deixado de orientar, não teria preservado o interesse público envolvido, transferido menos recursos do que o prometido e, contudo, teria recebido objeto final do ajuste (peça 103, p. 9) ;
	m) O cumprimento de um convênio se mediria pelo plano de trabalho, pelo processo, pelo procedimento, pelo caminho (que teria sido construído junto com o FNMA) . Nesse sentido, os recursos agora exigidos se refeririam a gastos efetivados com base no 'caminho' [construído entre as partes], no plano de trabalho, de modo que os gastos seriam regulares e poderiam ser comprovados pelo cumprimento das atividades e o alcance das metas (peça 103, p. 10) ;
	n) Seria impossível alegar dano ao erário por ter gastado exatamente aquilo que o poder público autorizou (peça 103, p. 10) ;
	o) O FNMA teria se valido de formalidades para justificar o atraso de suas obrigações, manter controvérsias internas, atrapalhar o andamento de projetos e descumprir suas obrigações com os parceiros privados (peça 103, p. 10) ;
	p) O FNMA teria violado as disposições dos arts. 20 a 24 da Lei de Introdução às Normas do Direito Brasileiro (peça 103, p. 10-12) ;
	q) Por último, a Fundação Movimento Ondazul solicitou que seja suspendido o prazo de manifestação do presente processo para que seja notificado o Ministério Público do Estado da Bahia para que intervenha nos autos, se assim for de seu interesse, de modo a reabrir o prazo para as manifestações (peça 103, p. 22) .  
	Análise
5.2	Preliminarmente, as alegações não sustentam qualquer alteração da decisão vergastada, visto que os recorrentes não trouxeram qualquer documentação apta a comprovar materialmente a boa e regular aplicação dos recursos federais repassados em ambos os ajustes. 
5.3	Iniciando a presente análise pelo Termo de Parceria 1/2002, cabe rememorar que os responsáveis responderam pelos danos em razão das seguintes irregularidades (peça 81, p. 6) : 
	ITEM
	OBJETO DA RESSALVA
	VALOR (R$) 
[valor histórico]

	1
	Despesas realizadas pelo convenente em data posterior ao fim da vigência do Termo de Parceria
	12.874,22

	2
	Montante que deveria ser angariado no mercado financeiro caso os recursos fossem devidamente aplicados
	4.396,47

	3
	Ausência da comprovação do procedimento licitatório para a compra do viveiro de piscicultura da empresa Sansuy S.A.
	11.331,00

	4
	Despesas com taxas bancárias inelegíveis
	359,40

	5
	Valores pagos a título de juros e multas
	51,87

	6
	Despesas realizadas fora da área de abrangência do Termo de Parceria
	2.066,97

	7
	Despesas realizadas sem a discriminação dos produtos adquiridos ou serviços prestados
	18.962,88

	8
	Saldo na conta corrente do Termo de Parceria após fim da vigência
	58,10

	9
	Despesas realizadas e não previstas no Plano de Trabalho
	277,76

5.4	Das rubricas acima, o montante de R$ 4.396,47, referente ao valor não auferido em razão da não aplicação no mercado financeiro foi excluído do débito ainda na fase interna da TCE, tendo em vista que a sua discriminação inicial não se amparou na jurisprudência deste Tribunal (Acórdão 4920/2009-TCU-Primeira Câmara; Acórdão 6420/2013-TCU-Segunda Câmara; e Acórdão 1123/2008-TCU-Plenário) - peça 48, p. 91, do TC Processo 007.777/2016-7. Similarmente, a unidade instrutora excluiu o dano relativo à aquisição, sem prévia licitação (compra do viveiro de psicultura da empresa Sansuy S.A. - R$ 11.331,00) , dada a inexistência de comprovação de que a irregularidade conduziu a prejuízo aos cofres públicos (peça 88, p. 2) .
5.5	Passando para as alegações, não está aderente aos autos a afirmação de que a prestação de contas do presente ajuste teria sido aprovada inicialmente e, posteriormente, em 2014, o órgão concedente teria mudado o seu entendimento e passado a exigir pequenas minúcias dos responsáveis. Isso porque, em 2008, o Parecer Financeiro 70/CORE/FNMA apontou diversas falhas na prestação de contas, podendo-se destacar a seguinte passagem (TC Processo 007.777/2016-7, peça 47, p. 209) :      
'12.	Apesar de entender que o projeto teve atividades desenvolvidas em áreas de difícilacesso e comunicação, não se justificam as inúmeras despesas efetuadas em desrespeito ao caput do art. 20 da IN/STNNIF 1/97, de forma a impedir o seu controle. De fato, surpreende que NFs de gasolina, fornecedores, companhia elétrica que normalmente exigem pronto pagamento, emitidas em 2004 sejam liquidadas apenas em março de 2005 (p. ex. fls.4964, 4963, 4962) .
13.	Valores significativos foram sacados da Conta específica com transferência comisenção de CPMF, i.e.: foram transferência entre contas da mesma titularidade (fl.5008) .
14.	Existem despesas que foram executadas além do prazo de vigência do termo deparceria. De fato, a OSCIP pediu tardiamente a extensão do prazo para junho de 2005. O pedido foi indeferido (fl.1933) . As despesas executadas fora do prazo constam na Relação de PagamentosEfetuados de fl. 4979, mas não constam no sistema SISPEC.
15.	Não consta nos autos o processo licitatório para a aquisição do 'viveiro para piscicultura, adquirido da empresa Sansuy S.A. (f1. 4947) :
 16.	Alguns documentos são impróprios para a comprovação de despesas. Recibos no lugar de notas fiscais, pagamentos de salários e serviços sem os devidos descontos e recolhimentos de impostos e contribuições (p. ex. fls. 4951, 4984, 4997, 4999, 5336) , alguns recibos não são preenchidos adequadamente, deixando obscuro o motivo do pagamento (p. ex. fl. 4958, 5001, 5329) .
 (...) 
18.	A Prestação de Contas Final foi apresentada de forma desordenada e em desconformidade com a IN/STN/MF Nº 1/97. Inúmeras são as decisões do TCU no sentido de que é necessário demonstrar, por meio de pagamentos nominais; o nexo entre o desembolso dos recursos federais recebidos, e os comprovantes de despesa apresentados. 'A prestação de contas não pode ser constituída exclusivamente por um agrupamento desordenado de documentos de despesas, que nada comprovam' (Decisão 410/1996-Segunda Câmara - TCU) .' 
5.6	Nesse contexto, também não merece prosperar a alegação de que o FNMA teria se valido, inapropriadamente, de disposições da IN STN 1/97 para rejeitar as contas dos responsáveis, uma vez que as falhas apontadas não constituem meras formalidades, mas sim elementos fundamentais para a comprovação material da boa e regular aplicação dos recursos federais repassados. 
5.7	No mesmo sentido, devem ser afastadas as alegações que propugnam pela não aplicação da Lei 8.666/1993 ao caso em apreço, visto que, conforme explicitado, foi excluída do dano a infração referente a aquisição de viveiro de piscicultura sem licitação (vide item 5.4) . 
5.8	Quanto à alegação de que a Lei 9.790/1999 não restringe ou sequer menciona restrições a custos de operações bancárias, igualmente ela não socorre os responsáveis, visto que, além da reduzida materialidade dessa rubrica (R$ 359,40) , tais gastos devem ser discriminados porque são despesas que decorrem da aplicação e movimentação dos recursos públicos repassados. 
5.9	Por último, os recorrentes não trouxeram qualquer documento no sentido de evidenciar que as despesas supostamente realizadas em data posterior ao ajuste foram, de fato, realizadas durante o mesmo e por conta dele, de forma que alegações genéricas e desprovidas de lastro probatório não podem sustentar o afastamento de um dano acarretado aos cofres públicos.
5.10	Portanto, os responsáveis não lograram êxito em demonstrar a boa e regular aplicação dos recursos federais repassados em razão do Termo de Parceria 1/2002.
5.11	Passando para a análise das alegações do Convênio 135/2006, cabe rememorar que foram impugnados a integralidade dos recursos federais repassados em razão desse ajuste. Nesse contexto, cabe trazer a seguinte passagem de nota técnica na fase interna da presente TCE (peça 8, p. 40) :
'2.1. A partir das informações contidas nos autos do processo do convênio em tela observa-se que houve cumprimento apenas da Meta 1 (Institucionalizar o projeto) , a qual era constituída por etapas de organização da equipe de execução do projeto, aquisição de insumos para operacionalização das ações, criação de sistema de comunicação, detalhamento do plano de trabalho do projeto, criação de um comitê do projeto, consolidação dos resultados obtidos na meta por meio de relatórios. 
2.2. Ocorre que estas atividades não conduziram sequer ao alcance parcial do objeto pactuado, visto que não tinham relação direta com a construção de um plano de desenvolvimento territorial com base conservacionista ou com a gestão do mosaico de áreas protegidas, ou seja, eram atividades-meio relativas à administração do projeto.'
5.12	Além disso, os responsáveis tiveram outras oportunidades para comprovar a boa e regular aplicação dos recursos. Nesse contexto, o convenente apresentou documentação complementar da prestação de contas final (peça 9, p. 80) . Em dezembro 2014, o FNMA considerou que a documentação recebida era insuficiente para comprovar o alcance do objeto e a execução das metas pactuadas. Em janeiro de 2015, em nova oportunidade o FNMA informou que o documento 'Plano de desenvolvimento territorial de base conservacionista' entregue em mãos ao então Secretário Executivo do Ministério do Meio Ambiente, em dezembro de 2014, não era suficiente para avaliação técnica da execução física do convênio (peça 9, p. 212) . 
5.12	Portanto, da análise da documentação constante dos autos, extrai-se que, em que pese a integralização de recursos federais em razão do Convênio, não foi entregue qualquer produto ou utilidade aptos a conduzir ao atingimento dos objetivos do ajuste.
5.13	No mesmo sentido, na presente etapa processual, à exceção de alegações genéricas e sem lastro probatório, novamente, os responsáveis não apresentaram qualquer documentação evidenciando a concretização, ainda que parcial, dos objetivos do presente ajuste, o que por si só impede qualquer afastamento do débito ou da multa aplicada.
5.14	No mesmo sentido, não merecem prosperar as alegações de que o órgão concedente prejudicou a realização do objeto do ajuste, em razão do não pagamento da terceira parcela dos recursos federais. Isso porque o FNMA, por meio do Parecer Financeiro 132/2010 concluiu que havia despesas inelegíveis e solicitou adequações (peça 7, p. 90) . Constatou, também, ausência de comprovação de aplicação de contrapartida do convenente, 'além da não comprovação dos 50% necessários para liberação da próxima parcela' (peça 9, p. 245) . 
5.14	Desse modo, a terceira parcela não foi liberada em razão da falta de atendimento das exigências estabelecidas no ajuste, por parte dos responsáveis.
5.15	Desse modo, os elementos trazidos aos autos na presente etapa processual não autorizam o afastamento, ainda que parcial, do dano e da multa aplicados.
5.16	Por último, deve ser afastado o pedido pela suspensão do prazo de manifestação para que seja notificado o Ministério Público do Estado da Bahia, em vista da ausência de norma que ampare tal pleito.
5.17	Por todo o exposto, propõe-se negar provimento as presentes alegações.    
Da prescrição do débito  
6.	A Fundação Movimento Ondazul e o Sr. Armando Ferreira de Almeida Júnior, defendem a prescrição dos danos. 
a) A prescrição seria norma de ordem pública e o agente público estaria rigorosamente impedido de a desconhecer. Além disso, o STF, ao julgar o Tema 889, teria fixado entendimento pela prescritibilidade do dano ao erário. Nesse contexto, o dano correspondente ao termo de parceria teria prescrito em 2010 em relação à sua tomada de contas e, em 2009, em relação aos fatos. Similarmente, no caso do convênio, teria ocorrido a prescrição e a decadência, a partir de 2011, em relação aos fatos; a partir de 2009, em relação à abertura da TCE; e a partir de 2014, em relação à capacidade punitiva e ao procedimento interno no TCU (peça 103, p. 14-16) ;
b) Não existiriam nos autos quaisquer elementos que evidenciem que houve improbidade (dolosa) ou qualquer acusação de desvios, malversação e descumprimento de princípios fundamentais da Administração, de modo que o caso em apreço se trataria, tão somente, da não apresentação de documentação impossível de ser resgatada em face do longo transcurso de tempo entre os fatos e a citação dos recorrentes (peça 103, p. 16 e peça 104, p. 2) ;
c) A prescrição decenal não se aplicaria nas ações de recomposição do erário. Nesse contexto, no caso do convênio, teria passado prazo superior a seis anos entre a peça do parquet e a data de autorização das citações. Além disso, além de a TCE ter sido instaurada em 2016, o débito só foi confirmado em março de 2021, por um fato gerador ocorrido em novembro de 2008, de modo que já teria transcorrido o quinquênio mencionado na jurisprudência majoritária (peça 103, p. 18-19 e peça 104, p. 4) ;
d) O Supremo Tribunal Federal (STF) , no bojo do MS 34705/DF, teria fixado o entendimento de que a pretensão punitiva do TCU é regulada pela Lei 9.873/1999 e que o prazo prescricional deveria ser contado a partir da data da prática do ato ou infração. Este seria também o entendimento fixado pelo Superior Tribunal de Justiça (STJ) ao julgar o Resp 1480350/RS (peça 103, p. 19 e peça 104, p. 4-6) .
e) Por último, requerem que seja reconhecida a prescrição nos dois processos ou, em caráter subsidiário, sobrestado o presente processo até o trânsito em julgado do Recurso extraordinário 636.886 (peça 103, p. 23 e peça 104, p. 8) .
Análise:
6.1	No exame da prescrição, a Serur tem adotado os entendimentos detalhados na peça 128, que contém estudo e pronunciamentos anteriores da secretaria sobre o tema. Nessas manifestações estão desenvolvidas as seguintes premissas, que serão utilizadas no presente exame: 
	a)  ao julgar o RE 636.886, o STF conferiu nova interpretação ao art. 37, § 5º, da Constituição Federal, fixando a tese de que 'é prescritível a pretensão de ressarcimento ao erário fundada em decisão de Tribunal de Contas';
	b)  as pretensões punitiva e de ressarcimento devem observar o mesmo regime na atividade de controle externo, dado o objetivo comum da prescrição, de fixar prazo para o Tribunal de Contas agir, para caracterizar o ilícito, identificar seu autor, dimensionar as consequências da conduta e impor as consequências legais, independentemente de tais consequências terem natureza punitiva ou ressarcitória;
	c)  até que sobrevenha norma específica, entende-se que a prescrição das pretensões punitiva e de ressarcimento, no processo de controle externo, deve observar o regime Lei 9.873/1999, na linha dos recentes pronunciamentos do STF a respeito. Assim, sem prejuízo de se realizar o exame da prescrição também segundo o prazo decenal previsto no Código Civil, o critério adotado, na formulação da proposta de encaminhamento, será o da Lei 9.873/1999.  
Análise da prescrição segundo os critérios do Acórdão 1441/2016-TCU-Plenário]
Termo de Parceria 001/2002 (TC Processo 007.777/2016-7) 
6.2	Primeiramente, cabe antecipar que o débito apurado prescreveu segundo os critérios estabelecidos pelo Acórdão 1441/2016-TCU-Plenário.	
6.3	Com efeito, a referida decisão estabeleceu o seguinte entendimento: (i) a pretensão punitiva do TCU subordina-se ao prazo geral de prescrição indicado no art. 205 do Código Civil (10 anos) e é contada a partir da data de ocorrência da irregularidade sancionada; (ii) o ato que ordenar a citação, a audiência ou oitiva da parte interrompe a prescrição; (iii) haverá suspensão da prescrição toda vez que o responsável apresentar elementos adicionais de defesa; (iv) a prescrição será aferida independentemente de alegação da parte; e (v) o entendimento do mencionado acórdão será aplicado de imediato aos processos novos e aos pendentes de decisão.
6.4	Nesse sentido, embora o prazo fatal para a prestação de contas tenha sido 11/6/2005 -sessenta dias após o final do ajuste (peça 2, p. 108 e peça 81, p. 5 do TC Processo 000.737/2016-0) , o prazo prescricional só começou a correr em 24/1/2006, momento em que foi apresentada a prestação de contas (peça 40, p. 34 e peça 46, p. 50-53) .   
6.5	Considerando que a citação foi determinada em janeiro de 2018 pelo Relator (peça 69) , em prazo superior aos dez anos, operou-se, portanto, a prescrição com base nos critérios do Acórdão 1441/2016-TCU-Plenário.
Convênio 135/2006 (TC Processo 000.737/2016-0) 
6.6	Primeiramente, cabe antecipar que o débito apurado não prescreveu segundo os critérios estabelecidos pelo Acórdão 1441/2016-TCU-Plenário.
6.7	Nesse contexto, o prazo prescricional começou a correr em 31/7/2011, prazo fatal da prestação de contas (peça 7, p. 128) .  
6.8	Considerando que a citação foi determinada em agosto de 2017 (peça 26) , em prazo inferior aos dez anos, não ocorreu, portanto, a prescrição com base nos critérios do Acórdão 1441/2016-TCU-Plenário.
Análise da prescrição pelo regime da Lei 9.873/1999 
Termo de Parceria 001/2002 (TC Processo 007.777/2016-7) 
6.9	Conforme será demonstrado a seguir, não ocorreu a prescrição do débito com base nos critérios da Lei 9.873/1999, uma vez que todas as interrupções do prazo se deram em prazo inferior a cinco anos (art. 1º) . 
6.10	Nesse sentido, o prazo prescricional começou a correr em 24/1/2006, momento em que foi apresentada a prestação de contas (peça 40, p. 34 e peça 46, p. 50-53) . 
6.11	Em 17/5/2007, o Parecer Técnico 77/2007 aprovou a execução física do projeto (peça 45, p. 176-198) , o que resultou em interrupção do prazo prescricional fundada no art. 2º, I, da Lei 9.873/1999. 
6.12	Em 13/12/2010, o Parecer Financeiro 117 apontou pendências na execução financeira e solicitou o seu ajuste (peça 46, p. 50-53) , o que acarretou interrupção do prazo prescricional com base no art. 2º, II, da Lei 9.873/1999.
6.13	Em 20/12/2012, despacho do FNMA propôs a inclusão dos responsáveis em cadastro de inadimplentes do Governo Federal, em razão das falhas na prestação de contas (peça 46, p. 60) , acarretando interrupção do prazo prescricional fundada no art. 2º, I, da Lei 9.873/1999.
6.14	Em 16/5/2014, o Parecer Financeiro 56/2014 propôs a devolução de recursos (peça 47 p. 48- 71) , ensejando nova interrupção de prazo (art. 2º, II, da Lei 9.873/1999) .
6.15	Em 18/3/2016, despacho no âmbito deste Tribunal propôs a autuação da presente TCE (peça 49) , o que acarretou nova interrupção do prazo prescricional (art. 2º, II, da Lei 9.873/1999) .
6.16	Em 9/2/2018, o responsável recebeu o ofício citatório (peça 61 do TC Processo 000.737/2016-0) , acarretando interrupção do prazo prescricional com base no art. 2º, I, da Lei 9.873/1999.
6.17	Em 5/8/2019, a derradeira instrução da unidade técnica propôs julgamento pela irregularidade nas contas e débito (peça 81, p. 28-36 do TC Processo 000.737/2016-0) , ensejando interrupção do prazo prescricional com base no art. 2º, II, da Lei 9.873/1999.
6.18	Em 2/3/2021, o decisum confirmou o presente dano (peça 87 do TC Processo 000.737/2016-0) .
6.19	Portanto, conforme se depreende das datas grifadas, o feito não ficou mais de cinco anos sem decisão entre uma interrupção de prazo e a seguinte, de modo que não houve a prescrição pelos critérios da Lei 9.873/1999.	
Convênio 135/2006 (TC Processo 000.737/2016-0) 
6.20	Conforme será demonstrado a seguir, não se deu a prescrição do débito com base nos critérios da Lei 9.873/1999, uma vez que todas as interrupções do prazo se deram em prazo inferior a cinco anos (art. 1º) .
6.21	Nesse contexto, o prazo prescricional começou a correr em 31/7/2011, prazo fatal da prestação de contas (peça 7, p. 128) .  
6.22	Em setembro de 2012, a Nota técnica 220/2012 apontou as irregularidades que sucumbiram no presente dano (peça 8, p. 38) , operando a interrupção do prazo prescricional com base no art. 2º, II, da Lei 9.873/1999.
6.23	Em janeiro de 2015, o Ofício Circular 2/2015 informou que a nova documentação entregue não era suficiente para avaliação técnica da execução física do convênio (peça 9, p. 212) , acarretando nova interrupção do prazo prescricional fundada no art. 2º, II, da Lei 9.873/1999.
6.24	 Em agosto de 2017, os responsáveis receberam citação (peça 36) , o que acarretou interrupção de prazo com art. 2º, I, da Lei 9.873/1999.
6.25	Em agosto de 2019, derradeira instrução da unidade técnica concluiu pela existência de dano (peça 81, p. 33-34) , acarretando nova interrupção do prazo prescricional com base no art. 2º, II, da Lei 9.873/1999.
6.26	Em março de 2021, a decisão vergastada concluiu pelo dano (peça 87) , operando interrupção do prazo prescricional com base no art. 2º, III, da Lei 9.873/1999.
6.27	Portanto, conforme se depreende das datas grifadas, o feito não ficou mais de cinco anos sem decisão entre uma interrupção de prazo e a seguinte, de modo que não houve a prescrição pelos critérios da Lei 9.873/1999. 
Conclusão sobre a prescrição
6.28	Desse modo, o débito referente ao Termo de Parceria 001/2002 (TC Processo 007.777/2016-7) prescreveu pelos critérios estabelecidos pelo Acórdão 1441/2016-TCU-Plenário, todavia não prescreveu pelos previstos na Lei 9.873/1999. Assim, considerando que esta unidade instrutora adota os critérios estabelecidos pela Lei 9.873/1999, conforme adotado em diversos precedentes do STF, entende-se que não houve a prescrição do débito.
6.29	 Por sua vez, o débito referente ao Convênio 135/2006 (TC Processo 000.737/2016-0) não prescreveu nem pelos critérios estabelecidos pelo Acórdão 1441/2016-TCU-Plenários nem pelos previstos na Lei 9.873/1999. 
6.30	Por todo o exposto, entende-se que não houve a prescrição do dano em ambos os ajustes.  
CONCLUSÃO
7.	Das análises anteriores, ante os elementos constantes destes autos, o contexto normativo e as diretrizes jurisprudenciais aplicáveis ao caso, conclui-se:
	(i) não ser possível o afastamento ou a atenuação da responsabilidade dos recorrentes em ambos os processos (itens 5.) ;
 	(ii) não ter ocorrido a prescrição dos débitos referentes ao Termo de Parceria 001/2002 (TC Processo 007.777/2016-7) e ao Convênio 135/2006 (TC Processo 000.737/2016-0) - conforme itens 6.
7.1	Por todo o exposto, propõe-se negar provimento aos presentes recursos.
PROPOSTA DE ENCAMINHAMENTO
8.	Ante ao exposto, submetem-se os autos à consideração superior, propondo-se, com fundamento nos arts 32, inciso I, e 33 da Lei 8.443/1992 e art. 285 do RI/TCU:
a) conhecer dos recursos de reconsideração interpostos e, no mérito, negar-lhes provimento;
	b) informar ao recorrente e demais interessados do acórdão a ser proferido, destacando que o relatório e o voto que o fundamentam podem ser acessados por meio do endereço eletrônico www.tcu.gov.br/acordaos." 
	É o relatório.
1

8.1. Silvana Sampaio Goncalves (34.887/OAB-BA) e outros, representando Armando Ferreira de Almeida Junior  
8.2. Paulo Haus Martins (69.406/OAB-RJ) e outros, representando Fundação Movimento Ondazul

Subprocurador-Geral Lucas Rocha Furtado

RECURSOS DE RECONSIDERAÇÃO EM TOMADA DE CONTAS ESPECIAL. CONTAS JULGADAS IRREGULARES. DÉBITO. MULTA. CONHECIMENTO. NÃO OCORRÊNCIA DA PRESCRIÇÃO. APLICAÇÃO INDEVIDA DA IN-STN 01/1997 A TERMO DE PARCERIA. PROVIMENTO PARCIAL. CORREÇÃO DE ERRO MATERIAL REFERENTE AO COFRE CREDOR. NOVA REDAÇÃO DO ACÓRDÃO.

TOMADA DE CONTAS ESPECIAL (TCE)

Secretaria de Recursos (Serur)

As contas da Fundação Movimento Ondazul e de seu presidente, Armando Ferreira Almeida Júnior, foram julgadas irregulares por meio do Acórdão 2368/2021-TCU-Primeira Câmara, em decorrência da não execução total do objeto pactuado no Convênio MMA/FNMA 135/2006 e no Termo de Parceria 001/2002, celebrados com o Ministério do Meio Ambiente/Fundo Nacional do Meio Ambiente, que tinham por objeto desenhar e implementar uma paisagem sustentável no ambiente costeiro-marinho no baixo Sul da Bahia, por meio da constituição e gestão de um mosaico de áreas protegidas oficiais e da promoção de atividades produtivas sustentáveis nos espaços de decisão privada, resultando na conservação da biodiversidade e no desenvolvimento territorial com base conservacionista.
Irresignados, os responsáveis apresentaram recursos de reconsideração em que argumentam, em síntese, que: (i) ocorreu a prescrição; (ii) a prestação de contas do termo de parceria teria sido aprovada em 2004; (iii) os gastos incorridos após expirado o termo de parceria se referem a obrigações assumidas na vigência dele; (iv) o termo de parceria não é regido pela Lei 8.666/1993; (v) não há como considerar inelegíveis despesas referentes a custos de operações bancárias; e (vi) o FNMA demorou dez anos para analisar a prestação de contas, criou obstáculos à execução dos ajustes e causou prejuízos à fundação. Por último, a Fundação Movimento Ondazul solicitou abertura de prazo para que o Ministério Público do Estado da Bahia intervenha nos autos, se for de seu interesse.
A Secretaria de Recursos - Serur manifestou-se pela negativa de provimento aos recursos, sob os seguintes fundamentos: (i) não ocorreu a prescrição segundo o regime da Lei 9.873/1999, embora tenha ocorrido a prescrição pelo Código Civil; (ii) não houve aprovação da prestação de contas em nenhum momento; (iii) não foi apresentada documentação hábil a comprovar que as despesas fora do período de vigência foram de fato realizadas durante o mesmo e por conta do ajuste; (iv) não houve responsabilização por descumprimento da Lei 8.666/1993; (v) despesas referentes a custos de operações bancárias, mesmo de pequena monta, devem ser discriminadas por decorrerem da aplicação dos recursos repassados; e (vi) o convenente em nenhum momento apresentou documentação que comprovasse o cumprimento das obrigações e dos objetivos previstos nos ajustes. Quanto ao pleito de ouvir o Ministério Público Estadual, a Serur entende que deve ser afastado por ausência de amparo legal e normativo.
O Ministério Público junto ao TCU - MPTCU manifestou-se de acordo com a Serur.
Inicialmente, ratifico o despacho exarado no sentido de que os recursos de reconsideração devem ser conhecidos, porquanto preenchem os requisitos de admissibilidade previstos no arts. 32 e 33 da Lei 8.443/1992.
Divirjo dos pareceres precedentes apenas quanto à impugnação de despesas referentes a tarifas bancárias, por entender que deva ser dado provimento aos recursos em relação a esse ponto. No restante, alinho-me aos pareceres e adoto seus fundamentos como minhas razões de decidir, com as ressalvas e complementos que passo a tecer.
Primeiramente, quanto às despesas impugnadas referentes a tarifas bancárias, no montante de R$ 359,40, vejo que a analista do MMA rejeitou tais gastos com fundamento no art. 8º, inciso VII, da Instrução Normativa-STN 1/1997, que vedava a inclusão de despesas com taxas bancárias, com multas, juros ou correção monetária (peça 47 do TC Processo 007.777/2016-7, pp. 56-57) . Ocorre que a referida norma não é aplicável aos termos de parceria, consoante entendimento fixado no item 9.1.2 do Acórdão 1777/2005-TCU-Plenário, relatado pelo Ministro Marcos Vilaça. Faz-se necessário, então, excluir o referido valor do cálculo do débito.
Observo que algumas outras irregularidades também foram imputadas como desrespeito à IN-STN 1/1997. Entretanto, trata-se de práticas que contrariam a própria obrigação de prestar contas prevista no art. 70, parágrafo único, da Constituição Federal e no art. 4º, inciso VII, alínea "d", da Lei 9.790/1999. Refiro-me a despesas realizadas fora da área de abrangência do projeto ou após o término do período de vigência do ajuste ou, ainda, sem a adequada descrição nos respectivos comprovantes, impossibilitando, assim, atestar o liame entre a despesa e o objeto do termo de parceria. 
No mais, os recorrentes não trouxeram aos autos qualquer elemento capaz de comprovar que a prestação de contas do termo de parceria havia sido aprovada pelo órgão repassador ou que as despesas posteriores à expiração do ajuste teriam sido, na verdade, efetuadas na sua plena vigência.
Em relação ao convênio, não pode prosperar o argumento de que o órgão concedente prejudicou a realização do objeto do ajuste ao não repassar a terceira parcela dos recursos federais. A sumarização dos atos e fatos relacionados ao convênio, feita nos itens 6 a 24 do Relatório do Tomador de Contas (peça 9, pp. 244 a 246) , deixa claro que, em 19/12/2008, o concedente aprovou a prestação de contas parcial apenas no tocante à execução física, persistindo a necessidade de comprovação em relação à execução financeira. Em 16/12/2010, o órgão repassador confirmou que havia despesas inelegíveis, ficando a liberação da terceira parcela condicionada ao atendimento dos questionamentos dirigidos à fundação. Desde então nenhuma comprovação foi feita pela entidade convenente, nem mesmo na fase externa da TCE.
Está claro, portanto, que a retenção aconteceu justamente porque o convenente não comprovou a execução de 50% do objeto conveniado, não cumprindo, portanto, a condição necessária para receber a próxima parcela. Na verdade, a fundação não entregou qualquer produto ou utilidade aptos a conduzir ao atingimento dos objetivos do ajuste, o que levou o Tribunal, acertadamente, a impugnar a integralidade dos recursos repassados.
Ainda que as análises financeiras no âmbito do FNMA possam ter se alongado, isso em nada prejudicou o convenente, pois, se houvesse executado o convênio adequadamente, comprovando a regularidade de todas as despesas efetuadas, teria suas contas parciais aprovadas e receberia a parcela seguinte para dar continuidade à consecução do objeto conveniado. Ao não fazê-lo, não deixou alternativa ao órgão repassador que não fosse a glosa das despesas impugnadas, a retenção dos valores ainda não transferidos e a posterior autuação de tomada de contas especial.
No que diz respeito à pretensão ressarcitória, é de ampla ciência que o Supremo Tribunal Federal - STF, ao apreciar o Recurso Extraordinário - RE 636.886, fixou, em repercussão geral, a tese de que "É prescritível a pretensão de ressarcimento ao erário fundada em acórdão de Tribunal de Contas" (Tema 899) .
Entretanto, esta Corte tem se guiado pelo entendimento de que tal tese diz respeito à fase de execução judicial de deliberação do Tribunal de Contas, tanto assim que, para resolver o caso concreto em que foi delineada, foi necessária a utilização da Lei 6.830/1980, a Lei de Execuções Fiscais, diploma legal evidentemente inaplicável à fase que antecede a formação do título executivo extrajudicial, caracterizada pela atuação do órgão de controle externo até a prolação do acórdão.
Assim, continuam hígidos o posicionamento fixado pelo STF, em 2008, no Mandado de Segurança - MS 26.210, oportunidade em que foi fixada a tese da imprescritibilidade das ações de ressarcimento ao erário, e a Súmula TCU 282, cujo conteúdo é no mesmo sentido.
No que se refere à prescrição da pretensão punitiva, não há reparos a fazer em relação à análise contida na proposta de deliberação que fundamentou o acórdão recorrido. Conforme apurado pelo relator daquela deliberação, houve a prescrição em relação ao termo de parceria, uma vez que as contas foram prestadas em janeiro de 2006 e a determinação para citação dos responsáveis deu-se em janeiro de 2018. Quanto ao convênio, não ocorreu a prescrição, pois o prazo para prestação das contas expirou em julho de 2011 e a citação foi determinada em agosto de 2017, ou seja, em intervalo inferior a dez anos, consoante os critérios do Acórdão 1441/2016-TCU-Plenário, da relatoria do Ministro Benjamin Zymler, que pacificou a questão ao decidir em incidente de uniformização de jurisprudência. 
Por fim, concordo com a unidade técnica instrutiva no tocante à ausência de amparo legal para o atendimento do pleito de abertura de prazo para que o Ministério Público do Estado da Bahia se manifeste nos autos.
Portanto, os recursos em análise devem ser providos apenas parcialmente, a fim de excluir do valor do débito as parcelas referentes ao pagamento de tarifas bancárias no âmbito do Termo de Parceria 001/2002. Considerando que as multas aplicadas com base no art. 57 da Lei Orgânica referem-se exclusivamente às irregularidades verificadas na execução do Convênio MMA/FNMA 135/2006, a redução do valor do débito referente ao termo de parceria não resulta em alteração das mencionadas multas.
Além disso, percebo a necessidade de correção de erro material, com fundamento na Súmula TCU 145, de modo a estabelecer que os valores referentes aos débitos devem ser recolhidos aos cofres do Fundo Nacional de Meio Ambiente.
	Ante o exposto, VOTO pela adoção da minuta de acórdão que submeto a este Colegiado.
TCU, Sala das Sessões, em 31 de agosto de 2021.
JORGE OLIVEIRA 
Relator